臺灣板橋地方法院刑事判決　　　　　　　94年度訴字第1807號
公　訴　人　臺灣板橋地方法院檢察署檢察官
被　　　告　甲○○
上列被告因違反洗錢防制法案件，經檢察官提起公訴（94年度偵
字第4637號），暨移送併案審理（94年度核退字第1067號、93年
度他字第5908號、93年度他字第683號），本院判決如下：
    主  文
甲○○幫助掩飾因自己重大犯罪所得財物，處有期徒刑參月，如
易科罰金，以佰元折算壹日。
    事  實
一、甲○○依其智識程度，可預見提供自己之帳戶存摺、金融卡
    及密碼等供人使用，可能供他人掩飾因自己重大犯罪所得財
    物或財產上利益，竟仍基於幫助他人掩飾因自己重大犯罪所
    得財物或財產上利益之未必故意，於民國九十三年三月十七
    日某時，前往位於臺北縣板橋市○○路○段二十號之「合作
    金庫銀行板橋分行」（以下簡稱合庫板橋分行），以新臺幣
    （以下同）一百元申請開設帳號000000000000
    0號活期存款帳戶，並領得該帳戶之存摺及金融卡後，旋於
    九十三年三月十七日至同年月三十日間之某日，在不詳處所
    ，將其上揭帳戶存摺、金融卡及密碼等交予某姓名年籍不詳
    之人使用，而該人實係某詐欺集團之成員，平日即以詐欺為
    常業，於取得甲○○上開帳戶存摺、金融卡及密碼後，即由
    其所屬詐欺集團中真實姓名、年籍均不詳自稱高先生之成年
    男子，於九十三年三月三十日中午十二時三十分許，撥打電
    話予乙○○，向乙○○詐稱「健保局」通知乙○○有一筆健
    保退費九千五百十四元（起訴書誤載為九千五百四十元）之
    掛號信函未領遭退回，並要求乙○○撥打00000000
    00號及0000000000號電話詢問健保局及郵政總
    局人員，乙○○依其指示撥打上開電話至健保局及郵政總局
    ，該詐欺集團復假冒「健保局」葉小姐及「郵政總局」羅先
    生，渠等要求乙○○持金融卡至提款機提領上開健保退費，
    致乙○○陷於錯誤，依渠等指示於同日以自動提款機轉帳匯
    款九千五百十四元至甲○○所有之前揭合庫板橋分行帳戶，
    嗣乙○○發覺受騙始報警處理，經警循線查知上情。
二、案經臺北縣政府警察局板橋分局報告臺灣板橋地方法院檢察
    署檢察官偵查起訴。
    理  由
壹、程序部分：
一、按被告以外之人於審判外之陳述，雖不符刑事訴訟法第一百
    五十九條之一至第一百五十九條之四之規定，而經當事人於
    審判程序同意作為證據，法院審酌該言詞陳述或書面陳述作
    成時之情況，認為適當者，亦得為證據；當事人、代理人或
    辯護人於法院調查證據時，知有刑事訴訟法第一百五十九條
    第一項不得為證據之情形，而未於言詞辯論終結前聲明異議
    者，視為有前項之同意，刑事訴訟法第一百五十九條之五亦
    有明文。查本件證人即告訴人乙○○於警詢時所為之陳述，
    為審判外之陳述而屬傳聞證據，然被告甲○○迄於言詞辯論
    終結前未就此部分證據能力部分聲明異議，且該證人於警詢
    時所為陳述核與事實相符，並經本院審酌其陳述作成時之情
    況，核無違法取證之瑕疵，認以之作為證據為適當，自有證
    據能力。
二、次按除刑事訴訟法第一百五十九條之一至第一百五十九條之
    三之情形外，下列文書亦得為證據：一、除顯有不可信之情
    況外，公務員職務上製作之紀錄文書、證明文書。二、除顯
    有不可信之情況外，從事業務之人於業務上或通常業務過程
    所須製作之紀錄文書、證明文書。三、除前二款之情形外，
    其他於可信之特別情況下所製作之文書，刑事訴訟法第一百
    五十九條之四亦定有明文。查卷內所附之文書證據，並無證
    據證明係從事業務之人違背程序所取得，且被告迄本院言詞
    辯論終結前復未聲明異議，並查無顯不可信及不得作為證據
    之情形，則依刑事訴訟法第一百五十九條之四、第一百五十
    九條之五之規定，亦足認均有證據能力，合先敘明。
貳、實體部分：
一、訊據被告甲○○固坦承前往合庫板橋分行申請開設前揭帳戶
    之事實，惟矢口否認有何幫助洗錢之犯行，辯稱：伊開設上
    開帳戶之目的係要前往中壢工作，供做存錢之用，開戶後二
    、三日，伊將存摺、金融卡及密碼等物放在向朋友借來的機
    車前方置物籃內，於騎乘上開機車途經板橋長江路時，不慎
    跌倒，當時伊先去看醫生，到了中壢後才發現存摺、金融卡
    及密碼等物均已遺失，伊並未將存摺、金融卡及密碼等售予
    或交付他人使用云云。經查：
（一）被害人乙○○因誤信「健保退費」之詐騙行為而陷於錯誤
      ，依該詐騙集團成員之指示，匯出九千五百十四元至被告
      甲○○之合庫板橋分行帳號0000000000000
      號活期存款帳戶等情，業據被害人乙○○於警詢中指述綦
      詳，並有第一銀行自動付款機交易明細表、乙○○郵政存
      簿儲金簿交易明細（局號0000000，帳號0000
      000）、甲○○上開帳戶之自動櫃員機交易明細表及交
      易明細（均為影本）各一份在卷可按，足見被告甲○○之
      上開金融帳戶，確遭詐欺集團以虛偽「健保退費」之手法
      ，使被害人陷於錯誤而匯入款項無誤。而觀諸該詐欺集團
      成員利用他人金融帳戶對不特定人施用詐欺，顯係以詐欺
      為常業，自屬洗錢防制法第三條第一項第五款、第二條第
      一項第一款所稱之掩飾因自己重大犯罪所得之洗錢行為無
      誤。
（二）被告甲○○雖以前詞置辨，然查被告甲○○於九十三年一
      月二十日因另案遭羈押於臺灣臺北看守所，迄同年三月十
      六日出所，翌（十七）日即以一百元申請開設前揭帳戶，
      旋即於開戶當日以金融卡至合庫板橋分行之自動提款機，
      將該一百元提領一空乙節，有臺灣高等法院被告前案紀錄
      表一紙、被告前揭帳戶之交易明細及合作金庫銀行板橋分
      行九十四年六月十日合金板存字第０九四０００三三０九
      號函函覆暨檢附之提領紀錄一紙附卷可佐，從而，被告甲
      ○○於出所後翌日即開立前揭帳戶之動機為何，實啟人疑
      竇。另被告甲○○於本院審理時雖辯稱：因開戶當日身上
      僅存一百元，故於開戶之日隨即提領等語（詳本院九十四
      年十一月十五日審判筆錄），惟被告甲○○於偵訊中陳稱
      ：從未使用過該帳戶，且不會以金融卡操作提款機等語（
      詳臺灣板橋地方法院檢察署九十四年度偵字第四六三七號
      卷第六十四頁），其就是否曾以金融卡提領一百元一事，
      前後所述竟然不一，顯有可疑。又被告甲○○於本院審理
      時自承：伊另有郵局帳戶，因提款卡遺失後即未使用，進
      看守所前係從事送貨工作，領現金，平常用不到提款卡，
      去中壢工作也是領現金，不需使用到提款卡及存摺等語（
      詳本院前開訊問筆錄），足見被告甲○○平常並無使用金
      融卡之需要，且被告甲○○既已有郵局帳戶可供其存錢使
      用，亦無另行申請上開合庫板橋分行帳戶之必要。再者被
      告甲○○若真有使用上開帳戶之需要，又豈會於遺失前揭
      存摺、金融卡後，未向合庫板橋分行申辦掛失補發之理？
      另被告甲○○就前揭合庫板橋分行存摺、金融卡及密碼紙
      放置位置、遺失之時間、地點、發現遺失之地點等情，先
      於偵查中辯稱：將存摺、提款卡及密碼紙放在機車前方鑰
      匙孔下方的車廂等語（詳前開偵訊卷第六十四頁），嗣又
      改稱：放在機車前面的籃子等語（詳本院前開訊問筆錄）
      ；先供稱：已忘記遺失時間、地點，係到中壢後就找不到
      等語（詳前開偵查卷第四十八頁），後又改稱：係在板橋
      市○○路騎機車跌倒遺失等語（詳前開偵查卷第五十六頁
      ）；先陳稱：於摔車當日回朋友位於士林社子的住處時發
      現遺失等語（詳前開偵查卷第六十四頁），後又改陳：到
      中壢後發現遺失等語（詳本院前開訊問筆錄），其迭次於
      警詢、偵查及本院調查、審理時所述均不一致，益證其所
      辯：上開存摺、金融卡及密碼於不詳時日遺失云云，顯係
      被告臨訟卸責之詞，不足採信。上開存摺、金融卡及密碼
      既為上開詐欺集團之成員所持有，復非被告遺失之物，則
      上開存摺、金融卡及密碼顯係被告甲○○交付予詐欺集團
      之成員，應無疑義。
（三）復按一般金融機構帳戶為個人理財之工具，於郵局或銀行
      等金融機構申請開設存款帳戶並無任何特殊之資格限制，
      一般民眾皆可利用存入最低開戶金額之方式，任意在銀行
      或郵局等金融機構申請開設存款帳戶，且一人並可於不同
      之金融機構申請多數之存款帳戶使用，尚無任何困難，此
      乃眾所周知之事實，且在郵局或銀行等金融機構開設存款
      帳戶，原係針對個人社會信用而予以資金流通，具有強烈
      之屬人性，故依一般人之社會生活經驗，並無蒐集（包括
      買賣、借貸或租用）他人金融機構帳戶使用之必要，苟見
      陌生人不以自己名義申請開戶，反而向不特定人蒐集、購
      買或租用他人之金融機構帳戶供己使用，客觀上自可預見
      其目的係供為某筆資金或有價證券之存入，後再行領出或
      兌現之用，且該筆資金或有價證券之存入及提領過程係有
      意隱瞞其流程及行為人身分曝光之用意，一般人本於一般
      認知能力應均易於瞭解，況且利用不相識之人之帳戶從事
      常業詐欺或其他犯罪所得財物洗錢之用，早為傳播媒體廣
      為報導，被告甲○○為有社會經驗之成年人，其應可預見
      交付其名義之帳戶存摺、金融卡及密碼等物件予不相識之
      人流通，有幫助從事常業詐欺或其他犯罪之人利用該等帳
      戶掩飾該犯罪集團成員因自己犯罪所得財物或財產上利益
      之可能，但其仍將自己名義之帳戶物件交付，以致自己完
      全無法了解、控制其帳戶物件之使用方法及流向，則被告
      甲○○應本具有縱有人利用該等金融帳戶供掩飾實施常業
      詐欺等重大犯罪所得財物或財產上利益之用，亦不違背其
      本意之幫助意思甚明。據此，本案事證明確，被告犯行堪
      予認定，應依法論科。
二、按幫助犯之成立，主觀上行為人須有幫助故意，客觀上須有
    幫助行為，意即需對於犯罪與正犯有共同之認識，而以幫助
    之意思，對於正犯資以助力，而未參與實施犯罪之行為者而
    言，最高法院七十五年度臺上字第一五０九號、八十八年度
    臺上字第一二七０號判決意旨可資參照。查被告甲○○將其
    所有之銀行帳戶存摺、金融卡及密碼等物交付予不詳姓名年
    籍之成年人所屬之常業詐欺犯罪集團用以誘騙被害人匯入金
    錢，顯係基於幫助該犯罪集團掩飾犯常業詐欺所得財物之犯
    意，且所為提供帳戶之行為非屬前開洗錢犯行之構成要件行
    為，足見被告係以幫助他人犯罪之意思，而參與犯罪構成要
    件以外之行為。是核被告甲○○所為，係犯刑法第三十條第
??一項前段、洗錢防制法第九條第一項之幫助掩飾因自己重大
    犯罪所得財物罪。被告甲○○係幫助他人犯罪，為幫助犯，
    爰依刑法第三十條第二項規定減輕其刑。爰審酌被告甲○○
    提供銀行帳戶予詐欺集團，增加被害人尋求救濟之困難，使
    重大犯罪不易查察，兼衡其犯罪之動機、目的、手段、被害
    人之損失為九千五百十四元及犯罪後否認犯行之態度等一切
    情狀，量處如主文所示之刑，並諭知易科罰金之折算標準，
    以資懲儆。末按犯洗錢防制法第九條之罪者，其因犯罪所得
    之財物或財產上利益，除應發還被害人或第三人者外，不問
    屬於犯人與否，沒收之。如全部或一部不能沒收時，追徵其
    價額或以其財產抵償之，洗錢防制法第十二條第一項固有明
    文。查被告提供帳戶予他人使用之行為，雖經本院認定如前
    ，惟其原因究係出售或無償提供帳戶，則因被告否認犯行而
    無從認定，則應沒收之價額既有未明，即應作被告有利之認
    定，而無法遽為沒收之諭知。
三、至公訴人移送併辦部分與本件犯罪事實相同，為事實上一罪
    ，本院業已審究如上，附此敘明。
據上論斷，依刑事訴訟法第二百九十九第一項前段，洗錢防制法
第九條第一項，刑法第十一條前段、第三十條第一項前段、第二
項、第四十一條第一項前段，罰金罰鍰提高標準條例第二項，判
決如主文。
本案經檢察官涂永欽到庭執行職務。
中　　華　　民　　國　　94　　年　　11　　月　　25　　日
                  刑事第十八庭  審判長法　官  李幼妃
                                      法  官  張紹省
                                      法  官  鄭燕璘
上列正本證明與原本無異。
如不服本判決，應於判決送達後十日內向本院提出上訴狀 (應附
繕本)， 上訴於臺灣高等法院。
                                書記官  陳秀慧
中　　華　　民　　國　　94　　年　　11　　月　　25　　日
附錄本案論罪科刑法條全文：
洗錢防制法第九條第一項：
犯第二條第一款之罪者，處五年以下有期徒刑，得併科新臺幣三
百萬元以下罰金。
